ACORDAO-COMPLETO-2527550

ACÓRDÃO 537/2022 ATA 9/2022 - PLENÁRIO

VISTOS, relatados e discutidos estes autos de pedido de reexame interposto contra o Acórdão 1993/2021-TCU-Plenário, proferido em representação,
ACORDAM os Ministros do Tribunal de Contas da União, reunidos em sessão do Plenário, ante as razões expostas pelo relator, em:
9.1. conhecer do presente pedido de reexame, nos termos do artigo 48 da Lei 8.443/1992, para, no mérito, dar-lhe provimento de forma a tornar insubsistente o subitem 9.5 do Acórdão 1993/2021-TCU-Plenário; e
9.2. dar ciência desta deliberação ao recorrente.

Pedido de reexame contra acórdão que aplicou multa ao recorrente e declarou sua inabilitação para o exercício de cargo em comissão ou função de confiança, em razão de irregularidades na aquisição de ventiladores pulmonares.

Governo do Estado de Roraima.

3. Interessados/Responsáveis/Recorrentes:
3.1. Interessados: CMOS Drake do Nordeste S.A. (03.620.716/0001-80); Secretaria de Estado da Saúde de Roraima (84.013.408/0001-98).
3.2. Responsáveis: Francisco Monteiro Neto (XXX.181.273-XX); Francisvaldo de Melo Paixão (XXX.543.522-XX).
3.3. Recorrente: Francisvaldo de Melo Paixão (XXX.543.522-XX)..

13.1. Ministros presentes: Ana Arraes (Presidente), Walton Alencar Rodrigues, Benjamin Zymler (Relator), Aroldo Cedraz, Bruno Dantas, Vital do Rêgo, Jorge Oliveira e Antonio Anastasia.
13.2. Ministro-Substituto convocado: Augusto Sherman Cavalcanti.
13.3. Ministros-Substitutos presentes: André Luís de Carvalho e Weder de Oliveira.

BENJAMIN ZYMLER

Ministro Jorge Oliveira.

Trata-se de pedido de reexame interposto pelo sr. Francisvaldo de Melo Paixão contra o Acórdão 1993/2021-TCU-Plenário, proferido em representação efetuada pelo Tribunal de Contas do Estado de Roraima (peça 141) .
2.	A representação deu conta de irregularidades na aquisição, mediante contratação direta, pela secretaria estadual de saúde de trinta ventiladores pulmonares pelo valor de R$ 6.464.730,00.
3.	O contrato foi firmado com a empresa CMOS Drake do Nordeste S/A em 31/03/2020, sendo que, nesse mesmo dia, foi efetuado o pagamento antecipado. Posteriormente, o contrato foi anulado por meio de ato do Secretário de Estado da Saúde, datado de 17/07/2020, e a empresa, ante a não entrega dos equipamentos, restituiu integralmente os valores recebidos (peças 24, p. 113, e 29) .
4.	Especificamente, foram apontados os seguintes fatos pelos quais os srs. Francisco Monteiro Neto, então secretário estadual de saúde, e Francisvaldo de Melo Paixão, então Coordenador Geral de Urgência e Emergência da Secretaria de Saúde do Estado de Roraima, foram instados a se manifestarem em audiência:
	a) o termo contratual não foi assinado pelo representante da contratada, de modo que não resta caracterizado o caráter formal da contratação, em desacordo com o disposto nos arts. 4º, 60 e 62 da Lei 8.666/1993 (peça 24, p. 93-113) ;
	b) inexistência da justificativa prevista no art. 4º-E, §3º, da Lei 13.979/2020, para contratação por valores superiores ao estimado para a aquisição, considerando este foi de R$ 20.950,00 por aparelho, enquanto o valor unitário proposto pela empresa foi de R$ 226.000,00;
	c) ausência de justificativas atinentes à necessidade da contratação, à quantidade dos bens ou serviços a serem contratados e à destinação do objeto contratado, em desacordo com o art. 4º-E, § 1º, da Lei 13.979/2020;
	d) pagamento antecipado das despesas, em desacordo com o art. 62 da Lei 4.320/1964 e com as condições estabelecidas no item 14 do Termo de Dispensa (peça 21, p. 39-41) .
5.	Mediante o acórdão impugnado, o recorrente sofreu a multa prevista no art. 58, inciso II, da Lei 8.443/1992, no valor de R$ 5.000,00.
6.	O ex-secretário de saúde recebeu a multa do art. 58, inc. II, da Lei 8.443/92, no valor de R$ 30.000,00 e foi inabilitado para o exercício de cargo em comissão ou função de confiança no âmbito da Administração Pública pelo prazo de cinco anos, com fundamento no art. 60 da mencionada Lei.
7.	Depois de se manifestar pelo conhecimento do recurso, a unidade técnica assim se manifestou quanto ao mérito:
	"HISTÓRICO 
	...
2.1.	De modo a instruir o processo, a Selog promoveu diligências (peças 10-11) à Sesau/RR e à Controladoria-Geral da União naquele estado para obtenção de documentos e informações para subsidiar a análise deste processo. A partir das respostas das diligências, constatou-se que o contrato foi firmado com a empresa CMOS Drake do Nordeste S/A em 31/3/2020 (peça 24, p. 113) ; que a Sesau/RR realizou nesse mesmo dia, antecipadamente, o pagamento de R$ 6.464.730,00 à referida sociedade (peça 5, p. 61 e 64) ; e que os ventiladores pulmonares não foram entregues. Posteriormente, o contrato foi anulado por meio de ato do Secretário de Estado da Saúde, datado de 17/7/2020 e publicado no Diário Oficial do Estado de Roraima em 22/7/2020 (peça 29) .
2.2.	Posteriormente, ainda em sede de exame preliminar (peças 36-37) , a Selog propôs a realização de audiências do Secretário de Saúde do estado à época, Francisco Monteiro Neto, e do Coordenador Geral de Urgência e Emergência da Sesau/RR, Francisvaldo de Melo Paixão, e de oitiva da empresa contratada, em face das seguintes ocorrências:
	a) audiências:
	a.1) o termo contratual não foi assinado pelo representante da contratada (peça 24, p. 93-113) , de modo que não resta caracterizado o caráter formal da contratação exigido no art. 4º, parágrafo único, no art. 60, parágrafo único, e no art. 62, caput, da Lei 8.666/1993;
	a.2) inexistência da justificativa prevista no art.4º-E, §3º, da Lei 13.979/2020 para contratação por valores superiores ao estimado, considerando que o valor estimado para a aquisição foi de R$ 20.950,00 por aparelho, enquanto o valor unitário proposto pela empresa foi de R$ 226.000,00;
	a.3) ausência de justificativas atinentes à necessidade da contratação, à quantidade dos bens ou serviços a serem contratados, à destinação do objeto contratado, em desacordo com o art. 4º-E, § 1º, da Lei 13.979/2020;
	a.4) pagamento antecipado das despesas, em desacordo com o art. 62 da Lei 4.320/1964 e com as condições de pagamento estabelecidas no item 14 do Termo de Dispensa (peça 21, p. 39-41) ;
	b) oitiva:
	b.1) a empresa Cmos Drake do Nordeste S.A., não obstante ter recebido pagamento antecipado no valor de R$ 6.464.730,00, não cumpriu o prazo de entrega que estipulou na sua proposta (sessenta dias após a confirmação do pagamento - peça 22, p. 327) ou o prazo de entrega que, implicitamente, anuiu, constante do item 6 do Termo de Dispensa e da ordem de fornecimento (40% dos itens entregues em até cinco dias corridos e 60% de forma fracionada em até trinta dias - peça 21, p. 35; peça 22, p. 329) , em possível descumprimento do art. 54, § 2º, da Lei 8.666/1993, nem efetuou a devolução do mencionado montante, vindo a fazê-lo somente na esfera da Ação Civil de Improbidade Administrativa 1003202-12.2020.4.01.4200, em que figuram como autores o Estado de Roraima e a União Federal.
2.3.	Ante a rejeição das razões de justificativa apresentadas por Francisco Monteiro Neto e a rejeição parcial das razões de justificativa apresentadas por Francisvaldo de Melo Paixão, esta Corte de Contas deliberou, por meio do Acórdão 1154/2021-TCU-Plenário, pela adoção, dentre outras, das seguintes medidas: (i) aplicar a multa do art. 58, inciso II, da Lei 8.443/1992 à Francisco Monteiro Neto e Francisvaldo de Melo Paixão; e (ii) declarar Francisco Monteiro Neto inabilitado, pelo prazo de  cinco anos, para o exercício de cargo em comissão ou função de confiança no âmbito da Administração Pública.
2.4.	Irresignado, Francisvaldo de Melo Paixão interpôs pedido de reexame (peças 150-159) contra o Acórdão 1993/2021-TCU-Plenário (peça 141) , espécie de recurso objeto do presente exame.
EXAME DE ADMISSIBILIDADE
3.	Reitera-se o exame preliminar de admissibilidade (peças 161-162) , acolhido por despacho do Relator, Ministro Benjamin Zymler, que conheceu do recurso interposto por Francisvaldo de Melo Paixão, com a suspensão dos efeitos dos itens 9.1, 9.3, 9.5, 9.6 e 9.7 do Acórdão 1993/2021-TCU-Plenário (peça 165) .
	EXAME TÉCNICO
4.	Delimitação
4.1.	Constitui objeto dos presentes recursos definir as seguintes questões:
	a) preliminar:
	a.1) prescrição da pretensão punitiva;
	b) mérito: 
	b.1) ilegitimidade passiva;
	b.2) ausência de má-fé. 
4.2.	Registra-se que o presente exame atentará além dos elementos constantes da matriz de responsabilização utilizada pelo TCU para a questão da responsabilidade subjetiva, também aqueles constantes na Lei 13.655/2018 (Lei de Introdução às Normas do Direito Brasileiro - LINDB) , mormente no que concerne aos seus arts. 22 e 28.
5.	Prescrição da pretensão punitiva
5.1. 	Ainda que o recorrente não tenha pugnado acerca da temática "prescrição da pretensão punitiva", tem-se que essa deve ser examinada nestes autos por se tratar de questão de ordem pública.
5.2.	A não ocorrência da prescrição está bem caracterizada nos autos, seja com base no regime da Lei 9.873/1999, seja com fundamento nos critérios do Acórdão 1441/2016-TCU-Plenário. Com efeito, as irregularidades que ensejaram esta TCE ocorreram no exercício de 2020 (peça 36) . Por meio de representação do Ministério Público de Contas do TCE-RR iniciaram-se as apurações, em 6/5/2020 (peça 5, p. 24-31) . Em 17/6/2020, o TCU autuou representação. Em 2021, os responsáveis foram devidamente ouvidos em audiência e oitiva (peças 40-42 e 44-46) . Em 25/6/2021, houve o exame de mérito (peças 137-139) . Em 18/8/2021, foi proferido o acórdão recorrido (peça 141) .
6.	Ilegitimidade passiva
6.1.	O apelante apresenta a tese de que não deveria integrar o polo passivo desta representação, tendo apresentado, para tanto, os seguintes argumentos (peças 150, p. 3-5; e 155, p. 3-5) :
	a) não teria participado da escolha da empresa Cmos Drake do Nordeste S.A., tendo provado nos autos que existiriam propostas mais vantajosas para a Administração Pública (peças 150, p. 3-4; e 155, p. 3-4) ;
	b) nunca teria trocado mensagens com alguém da empresa Cmos Drake do Nordeste S.A. (peças 150, p. 3; e 155, p. 3) ;
	c) não vislumbra como resolveria a questão da falta da assinatura do contrato pela contratada e de publicação do instrumento na Imprensa Oficial, haja vista o pagamento antecipado feito pelo então Secretário de Saúde (peças 150, p. 3; e 155, p. 3) ;
	d) o pagamento à contratada teria sido feito unilateralmente pelo então Secretário de Saúde (peças 150, p. 3; e 155, p. 3) ;
	e) o andamento do processo teria sido atropelado pela decisão do então Secretário de Saúde pelo pagamento (peças 150, p. 3 e 5; e 155, p. 3 e 5) ;
	f) a empresa teria criado obstáculos para assinatura do instrumento contratual (peças 150, p. 3-4; e 155, p. 3-4) ;
	g) não seria de sua competência a emissão, autorização e cancelamento de notas de empenho (peças 150, p. 3; e 155, p. 3) ;
	h) teria conversado com diversos colegas sobre a tramitação do processo com pagamento antecipado (peças 150, p. 4-5; 151-153; 155, p. 4-5; e 156-158) ; e
	i) não tendo como publicar a minuta do contrato, teria publicado os fiscais (peças 150, p. 5; 154; 155, p. 5; e 159) .
	Análise:
6.2.	Quanto às argumentações de que não teria participado da escolha da empresa Cmos Drake do Nordeste S.A., tendo provado nos autos que existiriam propostas mais vantajosas para a Administração Pública; de que nunca teria trocado mensagens com alguém da empresa Cmos Drake do Nordeste S.A.; de que não seria de sua competência a emissão, autorização e cancelamento de notas de empenho; de que não tendo como publicar a minuta do contrato, teria publicado os fiscais - tem-se que essas não merecem prosperar, porquanto consubstanciam-se em circunstâncias alheias à irregularidade que resultou na apenação do apelante "O termo contratual não foi assinado pelo representante da contratada (peça 24, p. 93-113) , de modo que não resta caracterizado o caráter formal da contratação exigido no art. 4º, parágrafo único, no art. 60, parágrafo único, e no art. 62, caput, da Lei 8.666/1993.".
6.3.	Senão, veja-se. O fato de não ter participado da escolha da empresa e não ter mantido contato com essa não elide a necessidade da correta formalização do contrato pelo recorrente, na condição de gestor responsável pelo planejamento e desenvolvimento da contratação em apreço, assim como pela organização do respectivo processo administrativo. A questão de não ter competência para realizar procedimentos de empenho e de ter publicado a designação dos fiscais do contrato não constituem atos que elidam ou mesmo atenuem a conduta de Francisvaldo de Melo Paixão.
6.4.	Nada obstante, 	no que concerne à questão da responsabilidade subjetiva com base na Lei 13.655/2018 (Lei de Introdução às Normas do Direito Brasileiro - LINDB) , observa-se que a falha cometida pelo recorrente não se revela erro grosseiro (culpa grave) ou dolo.
6.5.	Na aplicação de sanções, o TCU deve considerar a natureza e a gravidade da infração, os danos que delas provieram para a Administração Pública, as circunstâncias agravantes ou atenuantes e os antecedentes do agente, nos termos do art. 22, § 2º (Acórdão 2463/2019-TCU-Primeira Câmara, rel. Ministro BRUNO DANTAS) . Para fins de aplicação de sanções pelo TCU, deve-se verificar a ocorrência de culpa grave ou dolo do administrador público (Acórdão 11762/2018-TCU-Segunda Câmara, rel. Ministro-Substituto MARCOS BEMQUERER) . 
6.6.	Para fins do exercício do poder sancionatório do TCU, erro grosseiro é o que decorreu de grave inobservância do dever de cuidado, isto é, que foi praticado com culpa grave (Acórdão 1689/2019-TCU-Plenário, rel. Ministro AUGUSTO NARDES, 2924/2018-TCU-Plenário, rel. Ministro JOSÉ MÚCIO MONTEIRO, e 2391/2018-TCU-Plenário, rel. Ministro BENJAMIN ZYMLER) .
6.7.	In casu, deve-se ponderar a falha cometida pelo recorrente considerando-se o advento de duas circunstâncias práticas que cercam o caso concreto (que limitaram a ação do recorrente) , quais sejam:
	a) o impacto da súbita decisão do então Secretário de Saúde pelo pagamento antecipado em face do andamento processual;
	b) a criação de obstáculos pela empresa Cmos Drake do Nordeste S.A. para assinatura do instrumento contratual.
6.8.	A circunstância da alínea "a" do item precedente, por certo, prejudicou a correta instrução processual, devendo-se considerar que o apelante envidou esforços para resolver a questão (peças 151-153 e 156-158) . Quanto à outra circunstância, vê-se que essa também prejudicou a correta instrução processual, haja vista a irresignação da empresa em assinar o contrato (conforme narrado pela própria empresa - peça 137, p. 21 - itens 79.1 a 79.6) .
6.9.	Em face do exposto, considerando as circunstâncias do caso concreto à luz da LINDB, acolhe-se a tese do apelante, para tornar insubsistente a multa do item 9.5 do acórdão combatido.
7.	Ausência de má-fé
7.1.	O recorrente alega não ter havido conluio ou benefício próprio (peças 150, p. 5; e 155, p. 5) .
	Análise:
7.2.	Uma vez caracterizada a reprovabilidade da conduta, a avaliação de existência de má-fé não é requisito essencial à culpabilidade da recorrente. De outro modo, tal elemento anímico, subjetivo da conduta, deve ser considerado apenas como agravante, no sentido de majorar a dosimetria da pena.
7.3.	Nesse sentido, considerando ainda que a má-fé não pode ser presumida, devendo, portanto, ser demonstrada, reforça-se que sua existência sequer foi cogitada nos presentes autos.
7.4.	Assim, conclui-se que a alegação de ausência de má-fé do responsável não é capaz de afastar a cominação da multa, vez que não é pressuposto de sua aplicação. Ademais, tendo em vista que a manifestação de má-fé não foi expressamente considerada na dosimetria da pena, reputa-se irrelevante o argumento do recorrente.
CONCLUSÃO
8.		Das análises anteriores, conclui-se que: 
	a) não ocorreu prescrição do dano ao erário seja com base no regime da Lei 9.873/1999, seja com fundamento nos critérios do Acórdão 1441/2016-TCU-Plenário;
	b) a súbita decisão do então Secretário de Saúde pelo pagamento antecipado e a criação de obstáculos pela empresa Cmos Drake do Nordeste S.A. para assinatura do instrumento contratual prejudicaram a correta instrução processual;
	c) o apelante envidou esforços para a correta instrução processual; e
	d) no âmbito do controle externo, a existência de má-fé não é requisito essencial à culpabilidade do responsável, bastando haver caracterizada a reprovabilidade da conduta.
8.1.	Com base nas conclusões das alíneas "b" e "c" do item precedente, propõe-se, considerando as circunstâncias do caso concreto à luz da LINDB, o provimento do recurso.
PROPOSTA DE ENCAMINHAMENTO
9.	Ante todo o exposto, submete-se à consideração superior a presente análise do pedido de reexame interposto por Francisvaldo de Melo Paixão contra o Acórdão 1993/2021-TCU-Plenário, propondo-se, com fundamento no art. 32, inciso I, e 33, e 48 da Lei 8.443/1992:
	a) 	conhecer do recurso e, no mérito, dar-lhe provimento, para tornar sem efeito a sanção constante do item 9.5 do acordão recorrido;
	b) dar ciência da deliberação que vier a ser adotada ao recorrente, e aos demais interessados."
	É o relatório.

8.1. Roberto Guedes de Amorim Filho (451/OAB-RR), representando Francisco Monteiro Neto; 
8.2. André Santos de Rosa (128.473/OAB-MG) e Marco Aurélio Marques Felix Filho (122.770/OAB-MG), representando CMOS Drake do Nordeste S.a.

Procurador Rodrigo Medeiros de Lima.

AQUISIÇÃO PÚBLICA VOLTADA AO ENFRENTAMENTO À COVID-19. COMPRA DE VENTILADORES PULMONARES PELO ESTADO DE RORAIMA. IRREGULARIDADES. AUSÊNCIA DE DANO AO ERÁRIO. MULTA. DECLARAÇÃO DE INABILITAÇÃO PARA EXERCÍCIO DE CARGO EM COMISSÃO OU FUNÇÃO DE CONFIANÇA NO ÂMBITO DA ADMINISTRAÇÃO PÚBLICA. PEDIDO DE REEXAME. CONHECIMENTO. AUSÊNCIA DE MÁ-FÉ OU ERRO GROSSEIRO. CIRCUNSTÂNCIAS PRÁTICAS A LIMITAR A ATUAÇÃO DO RECORRENTE. PROVIMENTO.

REPRESENTAÇÃO (REPR)

Secretaria de Recursos (Serur); Secretaria de Controle Externo de Aquisições Logísticas (Selog).

Trata-se de pedido de reexame interposto pelo sr. Francisvaldo de Melo Paixão contra o Acórdão 1993/2021-TCU-Plenário, proferido em representação efetuada pelo Tribunal de Contas do Estado de Roraima (peça 141) .
2.	A representação deu conta de irregularidades na aquisição, mediante contratação direta, pela secretaria estadual de saúde de trinta ventiladores pulmonares pelo valor de R$ 6.464.730,00 para o tratamento de pacientes acometidos pela Covid-19.
3.	O contrato com a empresa CMOS Drake do Nordeste S/A foi firmado pela administração pública em 31/03/2020, sendo que, nesse mesmo dia, foi efetuado o pagamento antecipado. Posteriormente, em 17/7/2020, o procedimento de contratação foi anulado por meio de ato do Secretário de Estado da Saúde, e a empresa, ante a não entrega dos equipamentos, restituiu integralmente os valores recebidos (peças 24, p. 113, e 29) .
4.	Especificamente, foram apontados os seguintes fatos pelos quais os srs. Francisco Monteiro Neto, então secretário estadual de saúde, e Francisvaldo de Melo Paixão, então Coordenador Geral de Urgência e Emergência da Secretaria de Saúde do Estado de Roraima, foram instados a se manifestarem em audiência:
	a) o termo contratual não foi assinado pelo representante da contratada, de modo que não resta caracterizado o caráter formal da contratação, em desacordo com o disposto nos arts. 4º, 60 e 62 da Lei 8.666/1993 (peça 24, p. 93-113) ;
	b) inexistência da justificativa prevista no art. 4º-E, §3º, da Lei 13.979/2020, para contratação por valores superiores ao estimado para a contratação, considerando que este foi de R$ 20.950,00 por aparelho, enquanto o valor unitário proposto pela empresa foi de R$ 226.000,00;
	c) ausência de justificativas atinentes à necessidade da contratação, à quantidade dos bens ou serviços e à destinação do objeto, em desacordo com o art. 4º-E, § 1º, da Lei 13.979/2020;
	d) pagamento antecipado das despesas, em desacordo com o art. 62 da Lei 4.320/1964 e com as condições estabelecidas no item 14 do Termo de Dispensa (peça 21, p. 39-41) .
6.	Mediante o acórdão impugnado, em razão desses fatos, objetos de audiência, o ex-secretário de saúde recebeu a multa do art. 58, inc. II, da Lei 8.443/92, no valor de R$ 30.000,00 e foi inabilitado para o exercício de cargo em comissão ou função de confiança no âmbito da Administração Pública pelo prazo de cinco anos, com fundamento no art. 60 da mencionada Lei.
5.	O recorrente sofreu a multa prevista no art. 58, inciso II, da Lei 8.443/1992, no valor de R$ 5.000,00, exclusivamente em razão da ausência de assinatura no contrato pelo representante da contratada, pois ele era o responsável pela formalização dos processos de contratação da sua área.
7.	Estando presentes os requisitos de admissibilidade previstos no art. 48 da Lei 8.443/1992, entendo que cabe conhecer do recurso e adentrar o seu mérito.
II
8.	Alega o recorrente, em essência, que:
	a) o pagamento à contratada teria sido feito unilateralmente pelo então Secretário de Saúde (peças 150, p. 3; e 155, p. 3) ; e 
	b) o andamento do processo teria sido atropelado pela decisão do então Secretário de Saúde pelo pagamento, o qual inviabilizou o seguimento dos trâmites normais, como a assinatura e a publicação do instrumento na Imprensa Oficial (peças 150, p. 3 e 5; e 155, p. 3 e 5) .
9.	A unidade técnica entende que essas alegações merecem prosperar parcialmente e que a multa aplicada ao recorrente deve ser tornada insubsistente. Assim, foi aduzido que:
	"deve-se ponderar a falha cometida pelo recorrente [ausência de assinatura no contrato] considerando-se o advento de duas circunstâncias práticas que cercam o caso concreto (que limitaram a ação do recorrente) , quais sejam:
	a) o impacto da súbita decisão do então Secretário de Saúde pelo pagamento antecipado em face do andamento processual;
	b) a criação de obstáculos pela empresa Cmos Drake do Nordeste S.A. para assinatura do instrumento contratual.
6.8.	A circunstância da alínea "a" do item precedente, por certo, prejudicou a correta instrução processual, devendo-se considerar que o apelante envidou esforços para resolver a questão (peças 151-153 e 156-158) . Quanto à outra circunstância, vê-se que essa também prejudicou a correta instrução processual, haja vista a irresignação da empresa em assinar o contrato (conforme narrado pela própria empresa - [peça 47 p. 13]." 
III
10.	Faço um breve histórico dos fatos ocorridos de forma a averiguar a conduta do recorrente.
11.	Em 31/3/2020, o então secretário de saúde firmou o instrumento em que seria contratada a empresa CMOS Drake do Nordeste S.A. para o fornecimento de trinta ventiladores (peça 24, p. 113) . 
12.	No mesmo dia, o então secretário de saúde realizou o pagamento antecipado de R$ 6.464.730,00 à referida sociedade (peças 5, p. 61 e 64; 52 e 53) .
13.	Ou seja, procede o argumento do recorrente, amparado pela unidade técnica, de que não houve tempo hábil de sua parte para que fosse tomada qualquer providência para a assinatura do contrato pela representante antes da realização do pagamento. Em outras palavras, o então secretário de saúde impediu com sua conduta o adequado desenrolar da contratação.
14.	Verifica-se, ademais, que o pagamento antecipado e a assinatura do termo contratual por parte da administração pública ocorreram sem que os termos da negociação estivessem adequadamente estabelecidos, o que explica o fato de a empresa ter se negado a assinar o instrumento contratual. 
15.	Nesse sentido, destaco as seguintes mensagens encaminhadas pela empresa à secretaria estadual de saúde:
	- em 16/4/2020, a própria empresa alerta acerca da incompatibilidade do termo contratual com a realização do pagamento antecipado que já tinha ocorrido:
	"O contrato não está de acordo com a proposta oferecida."
	"Como eu assino um contrato para pagamento pós entrega, faço requerimento para pagamento antecipado e o órgão acata. Acho isso muito estranho, inclusive aos olhos de uma fiscalização" (peça 58, p. 11) ;
	- em 17/4/2020, a empresa realiza uma notificação extrajudicial ao Fundo Estadual de Saúde do Estado de Roraima para que seja admitida a prorrogação do prazo de entrega dos equipamentos (peça 56) ;
	- em 17/7/2020, o procedimento de contratação foi anulado; e 
	- em 6/10/2020, os valores referentes ao pagamento antecipado foram devolvidos ao Erário.
16.	Desse contexto, verifico que a ausência de assinatura do termo contratual por parte da empresa não pode ser imputada ao recorrente, pois o pagamento antecipado decorreu da conduta unilateral de outro gestor, sem que tivessem sido adequadamente acertadas as condições do fornecimento.
17.	Assim, diante da recusa da empresa em assinar o termo contratual, não vislumbro reprovabilidade na conduta do recorrente, pois não lhe podia ser exigida conduta diversa. Aplicável, pois, o art. 22, § 1º, da Lei de Introdução às Normas do Direito Brasileiro:
"§ 1º  Em decisão sobre regularidade de conduta ou validade de ato, contrato, ajuste, processo ou norma administrativa, serão consideradas as circunstâncias práticas que houverem imposto, limitado ou condicionado a ação do agente."
18.	Assim, tal qual proposto pela unidade técnica, entendo que cabe dar provimento ao presente recurso e afastar a sanção aplicada ao sr. Francisvaldo de Melo Paixão.
IV
19.	Diante do exposto, voto por que o Tribunal adote o acórdão que ora submeto à deliberação deste Colegiado.
TCU, Sala das Sessões, em 16 de março de 2022.
BENJAMIN ZYMLER 
Relator